【裁判字號】    94,訴,235
【裁判日期】    951221
【裁判案由】    違反槍砲彈藥刀械管制條例等
【裁判全文】
臺灣桃園地方法院刑事判決               94年度訴字第235號
公  訴  人  台灣桃園地方法院檢察署檢察官
被      告  乙○○
                      號（另案於國防部台南監獄執行中）
指定辯護人  本院公設辯護人丙○○
                          楊晴.
上列被告因違反槍砲彈藥刀械管制條例等案件，經檢察官提起公
訴（93年度偵字第5329號），本院判決如下：
    主  文
乙○○共同未經許可，持有可發射子彈具有殺傷力之改造手槍，
處有期徒刑壹年肆月，併科罰金新臺幣拾伍萬元，罰金如易服勞
役，以新臺幣壹仟元折算壹日。扣案之改造手槍壹把（含彈匣壹
個，槍枝管制編號：0000000000號）、子彈壹顆，均沒收。
    事  實
一、己○○（業經本院審結）、乙○○與年籍不詳綽號「蔡頭」
    之成年男子，為催討戊○○積欠「蔡頭」之債款，竟共同基
    於私行拘禁與強制之犯意聯絡，於民國93年3 月11日凌晨0
    時30分許，由己○○駕駛其所有牌號2220－FN自小客車附載
    乙○○、己○○之女友溫雅雯、年籍不詳綽號「阿明」之成
    年男子，以及另一不詳年籍之成年女子等人，前往桃園縣龜
    山鄉○○路241 號，攔阻戊○○女友甲○○所有而由戊○○
    駕駛之牌號3T－0436號自小客車，己○○隨即坐上戊○○所
    駕駛上開車輛之右前座，並持一把銀色玩具手槍置入口袋內
    ，復故意顯露槍枝外型，使戊○○知悉其持有槍枝之事，以
    此方式脅迫戊○○依其指示行動，並喝令戊○○駕車尾隨改
    由乙○○等人所駕駛己○○之上開自小客車，共同前往桃園
    縣龜山鄉大青坑12號「龍安寺」旁空地，非法剝奪戊○○之
    行動自由，並在上開山區向戊○○催討債款。嗣於同日凌晨
    4 時許，己○○駕駛其所有上開自小客車附載戊○○，乙○○則駕駛上開甲○○所有之車輛跟隨在後，一同返回己○○
    位於桃園縣龜山鄉○○○ 街40號3 樓住處，並將戊○○拘禁
    在房間內，交由乙○○監視看管。詎「蔡頭」與己○○、乙○○復基於持有改造槍枝、子彈之犯意聯絡，由「蔡頭」攜
    帶二把手槍（其中1 把為扣案之銀色改造手槍，槍枝管制編
    號：0000000000號，經送鑑結果具有殺傷力；另1 把因未扣
    案而不明其機械性能）及子彈數顆（其中2 顆經送鑑定結果
    亦具殺傷力，惟1 顆已試射，至其餘子彈因未扣案而不知其
    機械性能）前來己○○住處會合。迨同日上午9 時許，己○○乃駕駛其所有上開自小客車附載戊○○，乙○○則駕駛甲○○所有之上開車輛附載「蔡頭」，同往台北縣樹林鎮○○
    街13巷6 號2 樓年籍不詳綽號「膨風」之住處，並在該處把
    玩及維修槍枝，以此方式脅迫戊○○，使其心生畏怖，迄同
    日上午10時許，乙○○即拿出空白本票數張，其等復令戊○○簽立面額共計新台幣（下同）十餘萬元之本票數張交付「
    蔡頭」收執。迨取得上開本票後，遂於同日下午15時至17時
    許，又將戊○○載往桃園縣鶯歌鎮中湖山區己○○之父親所
    開設之雜貨店，其間，「蔡頭」、己○○與乙○○在該雜貨
    店附近工地試槍，藉以對戊○○示警，致使戊○○因畏懼而
    不敢逃跑，其等並以電話連繫戊○○之胞妹丁○○及女友甲○○，要求籌出三萬元幫忙戊○○還債，並毆打戊○○使其
    痛苦叫喊，及恫稱「若不還錢，即將甲○○之車子解體」等
    語，以此等方法脅迫丁○○、甲○○，逼使其等行無義務之
    事，惟並未得逞。己○○等人乃再將戊○○載往年籍不詳綽
    號「阿文」之成年男子位於桃園市○○路675 號9 樓住處，
    而「阿文」與其妻（年籍姓名不詳）則與其等基於私行拘禁
    之犯意聯絡，由「蔡頭」持一把手電筒式霰彈槍（未經扣案
    ，亦不知其機械性能為何）接續威嚇戊○○還款及剝奪其行
    動自由，並告知乙○○、「阿文」與其妻要將戊○○看顧好
    。迄同日夜間至翌日即93年3 月12日凌晨某時許，再將戊○○帶往桃園縣龜山鄉某山區，以電話脅迫戊○○之女友甲○○，復毆打戊○○使其發出痛苦喊叫之聲音，透過電話聽筒
    傳入甲○○耳中，以此方式接續脅迫甲○○。迨於同日上午
    5 時許，才又將戊○○載返己○○上揭住處繼續私行拘禁。
    嗣於同日下午2 時許，己○○等人因誤認住處樓下遭警方埋
    伏守候，乃由乙○○帶著戊○○離開現場，並經戊○○報警
    而循線於93年4 月3 日上午8 時許，在桃園市○○路62巷內
    查獲己○○，並自己○○所有上開自用小客車內扣得上開具
    殺傷力之改造手槍1 把及子彈2 顆。旋於同日上午10時許，
    在桃園縣八德市○○路770 巷2 弄1 號前查獲乙○○。
二、案經桃園縣政府警察局桃園分局報告台灣桃園地方法院檢察
    署檢察官偵查起訴。
    理  由
一、訊之被告乙○○矢口否認有何上揭犯行，辯稱：被告並沒有
    妨害被害人戊○○的自由，93年3 月11日凌晨的時候，被告
    並不知道己○○要去那裡，後來車子開到迴龍一個看夜景的
    山上，己○○就叫被告留在車上等候，其與戊○○前去看夜
    景，被告亦不知己○○身上有帶槍，迨看完夜景之後，己○○就帶戊○○到其位於桃園縣龜山鄉○○村○○○街40號3
    樓住處，被告則開己○○的車子跟隨前往，到了以後就各自
    休息。被告於此期間多次告訴戊○○要他趕快離開，最後也
    是由被告把戊○○從頂樓帶走離開己○○上揭住處，被告並
    沒有跟己○○、蔡頭共同妨害戊○○的自由，也沒有跟他們
    共同持有槍彈，其和戊○○單獨相處時，都叫他趕快離開，
    沒有要看管他的意思等語。
二、經查：
(1)、被告乙○○觸犯私行拘禁罪部分：上揭事實，業據被害人
    戊○○於93年3 月12日警詢時指稱：「於93年3 月11日0 時
    30 分 許，當時我駕駛3T－0436號自小客車，在桃園縣龜山
    鄉○○路241 號，被男子己○○攔車並持槍押住脅迫我開車
    ，我逼不得已，心理很害怕便照著己○○意思把車開往桃園
    縣龜山鄉的山區（龜山鄉大青坑12號旁空地），... 大約於
    93年3 月11日4 時許，便把我帶往己○○位於桃園縣龜山鄉
    ○○○ 街40號3 樓的住處，把我關在一個房間內，【房間門
    口並有一名綽號叫『阿彬』（即被告乙○○）的不明男子在
    監視著我】，我當時被控制時，不久便有一名綽號『蔡頭』
    的不明男子來找己○○，當時我有看到該名綽號『蔡頭』的
    男子手裡拿著一把銀色的手槍，不斷把玩著，... 大約於93
    年3 月11日7 時許，己○○又夥同『阿彬』及『蔡頭』駕駛
    2220－FN號自小客車持槍把我押往台北縣樹林市○○街13巷
    6 號2 樓並控制住我的行動，... 大約3 月11日14時又把我
    押往桃園縣龜山鄉的山區中... 己○○等人又帶著我本人到
    雜貨店外的工地內，他們便持槍在工地內試槍，在連開數槍
    後，他們有拿槍對著我說，要我不要耍花樣，不然要讓我死
    的很難看，當時我心理很害怕便不敢逃跑，... 不久他們在
    試完槍後大約3 月11日18時許再強押我至桃園市○○路的一
    棟民宅內拘禁，並等我妹妹匯錢過來，當時屋內有一名綽號
    『阿彬』、『阿文』男子及『阿文』的老婆一同控制我的行
    動及監視我。不久我妹妹來電向『蔡頭』表示沒錢，於是當
    時『蔡頭』又持一把手電筒式霰彈槍對著我說要把我殺掉，
    然後一夥人又持槍押著我至龜山鄉的山區控制住我的行動並
    加以毆打及恐嚇我說要是我家人再不拿錢來要把我殺掉，我
    被控制行動大約到93年3 月12日5 時許又把我帶往己○○位
    於桃園縣龜山鄉○○○ 街40號3 樓拘禁。」等語（見偵卷第
    28至30頁）；嗣於檢察官93年6 月14日偵訊時亦結稱：「（
    檢察官）問：蔡（竣揚）除了說到別的地方談外，有無其他
    動作或言語？答：當時他右手插入外套口袋，有類似槍的突
    出物，... 我問他要如何解決，他說人家要他處理我，看是
    要一隻手或是在身上開個洞，當時有拿出槍，... 『蔡頭』
    說我如還不出錢，要將我的車送解體場，... 後來到山區他
    家開的雜貨店，... 然後我與己○○、乙○○及『蔡頭』走
    到約三分鐘距離的工地，當時工地無其他人，然後「蔡頭」
    對工地內一鐵桶試槍，試槍後『蔡頭』拿槍指著我大腿，作
    勢要打我，... 後來他們又載我到桃園市○○路一棟房子，
    當時裡面有一對男女及一個小孩，該男子問我說是怎麼了，
    『蔡頭』跟他說我欠錢，之後我坐在客廳裡面，『蔡頭』說
    晚上如果想不出辦法要將我車子解體，要把我解決掉。...
    【當時『蔡頭』叫乙○○及屋內男女將我顧好】，... 『蔡
    頭』他們離開時有將門反鎖，... ，所以乙○○去房間時我
    也無法離開，... 當時我有想要跑，但『蔡頭』說如你跑我
    就開槍... 。」等語（見偵卷第138 至142 頁）；復於本院
    94年12月29日審理時結證：「（審判長）問：要到另一個地
    點是你願意跟他們去的還是逼不得已沒辦法才去？（證人）
    答：當然是逼不得已。（審判長）問：為何逼不得已跟他們
    去？（證人）答：當時的情況，我只有一個人，對方人數多
    ，至少有三個男的，又有亮槍。（審判長）問：誰亮槍？（
    證人）答：己○○有亮過。他不是把槍拿出來給我看，他的
    手就是伸進口袋，故意把口袋頂出來，好像是裡面有什麼東
    西把口袋頂著，我看這個動作認為口袋內是有槍，說我欠阿
    祥的錢，阿祥叫他來把我處理掉，並說阿祥也不要錢了，因
    為我確實欠阿祥的錢，而且欠很久，我曾經有嗆聲不還錢，
    所以我看到這個狀況，我心裡會怕。... （審判長）問：可
    是你在偵查中說己○○有亮槍？（證人）答：己○○不是整
    個把槍亮出來，他只是露出槍柄而已，槍還是在口袋裡面。
    （審判長）問：但你在偵查中又稱，己○○有拿出槍來看一
    看，你如何解釋？（提示上揭筆錄）（證人）答：我看到的
    確實是槍柄，當時天色很暗，是完全沒有燈的狀態，我的眼
    睛是直視前面，只有瞄一眼，我的視覺上是看到收回槍柄的
    那一瞬間，我當然是看到槍，我看到槍的時候，剛好是己○○跟我說要在我身上開個洞的時候。」等語；嗣於本院95年
    1 月19日審理時亦結證：「（審判長）問：你在警詢中稱己○○使用他妹妹的手機撥打你台北家中電話向你家人勒贖台
    幣三萬元，並恐嚇你妹妹若不給錢就準備收屍，是否如此？
    （提示偵查卷第29頁反面第3 行以下筆錄）（證人）答：收
    屍這個事情是我妹妹跟我講的，至於誰講這句話我現在也是
    沒有印象。（審判長）問：那為何在警詢中稱是己○○說的
    ？你在警詢中所言有無亂說，是否按照你當時本身的經歷跟
    警察說的？（證人）答：我在警詢中沒有亂說，是按照我自
    己的記憶講的，現在我已經記不得了，中間過程確實有聽到
    這句話，我也有跟我妹妹求證他也有說這句話，... （審判
    長）問：既然聯繫要你家人匯款，為何要帶你去試槍？（證
    人）答：對我來說，應該是示警的作用。（審判長）問：有
    何跡象讓你產生這種想法？（證人）答：試槍。... （審判
    長）問：你在該屋內的過程中，阿文跟他老婆有無幫忙看管
    你？（證人）答：有。（審判長）問：不讓你離開？（證人
    ）答：是。.... （ 審判長）問：（提示偵查卷第141 頁第
    6 行到第9 行之筆錄）你在偵查中稱蔡頭離開時有將門反鎖
    ... 出來後，那個女的問你手機在那裡... 她說你在裡面打
    電話... 那個女的就打電話找其他的人回來，這些話是否實
    在？（證人）答：實在。」等語屬實。堪認被告己○○於等
    候被害人戊○○所駕駛車輛出現前，即已預藏槍枝於口袋內
    （據被告供稱係一把銀色玩具手槍），並於攔阻被害人車輛
    後，旋將該把槍枝故意顯露予戊○○知悉，再指示被害人開
    往人煙稀少之山區，其藉持槍脅迫被害人，以剝奪其行動自
    由之動機，已經明顯，而乙○○則負責監視看管戊○○，不
    讓被害人逃脫。且衡以在夜闌闃靜之際，突遭數人駕車攔
    阻，並見對方持槍威嚇，均會深感畏怖，而行動自由僅得任
    人擺佈，已經灼然，尤以被害人在此期間，亦曾遭被告己○○、乙○○等人拘禁於房間加已監視看管，並有反鎖房門之
    情事，或者遭被告等人以試槍之方式示警，「蔡頭」並以槍
    指向被害人腿部作勢射擊，或係揚言若不還錢將予殺害，抑
    或恫嚇將甲○○所有之車輛解體等語，此等接續脅迫之方式
    ，均已足使被害人內心受到震懾，致因駭怖而失去抵抗之能
    力，行動自由已然遭剝奪。雖被害人遭拘禁期間，尚非全
    無逃跑之機會，此據被害人在本院審理時證述在卷（見本院
    審理卷一第206 至207 頁），惟查被告乙○○妨害被害人自
    由之行為，於剝奪被害人行動自由時即已成立，至於在該拘
    禁之行為繼續中，被害人雖非全無機會乘隙逃跑，惟此乃犯
    罪繼續中，攸關被害人之臨場應變與抉擇，尚不影響本件犯
    罪已經成立，況被害人亦須考慮若冒險逃離，是否橫遭生命
    之危害，或所駕駛車輛將遭解體之風險，被害人遂寧願選擇
    不妄加行動，以求生命或財產上之保全。從而自難以被害人
    客觀上非全無脫逃之機會，而得以完全阻卻本件私行拘禁之
    成立。況被害人戊○○於本院95年1 月19日審理時結稱：「
    （審判長）問：你的印象就是『蔡頭』、阿文都提到要去看
    看到底錢匯來了沒有，之後就是乙○○帶你出去領錢？（證
    人）答：是。（審判長）問：這麼說，乙○○也是要負責將
    你帶回來？（證人）答：對。（審判長）問：所以，在此過
    程中，乙○○沒有說你趕快走？（證人）答：我沒有印象。
    」等語（本院審理卷第206 頁），堪認被告乙○○亦未曾主
    動積極提供助力讓被害人戊○○脫離其等之控制。從而被告
    辯稱並未控制被害人行動自由云云，核屬飾卸之詞，不足採
    信。
(2)、被告乙○○觸犯強制罪部分：上揭事實，業據被害人戊○○在警詢供稱：「大約3 月11日15時至17時，期間己○○曾
    經帶我到山區內一間雜貨店，雜貨店內顧店的是己○○的妹
    妹，己○○便使用他妹妹的手機撥打我台北家中電話（0000
    000000及0000000000）向我的家人勒贖新台幣三萬元，並恐
    嚇勒索我妹妹若不給錢就準備幫我收屍... 。」等語明確（
    見偵卷第29頁)。 並經被害人丁○○於本院94年12月29日
    審理時結證：「（審判長）問：到底在聯繫過程中你聽到什
    麼事情讓你覺得無法善了？（證人）答：就是對方很兇。（
    審判長）問：對方兇到讓你覺得戊○○可能有危險？（證人
    ）答：對。（審判長）問：所以對方的態度讓你覺得如果今
    天不給錢的話，戊○○會回不來？（證人）答：我會這樣想
    。」等語。證人甲○○則於本院94年11月8 日審理時結證
    ：「（檢察官）問：你接獲何人打來的電話？（證人）答：
    剛開始是戊○○的朋友不讓他接電話，我要他回家的話回電
    話，後來到了當天晚上就要我匯三萬元給他，他就把車子還
    給我。... （檢察官）問：報警之後呢？（證人）答：我們
    有約在桃園火車站，要交付三萬元，警方說要在那邊埋伏，
    但是對方沒有出現，之後我又陸續接到戊○○被打的電話
    ... 對方並說既然我不拿出錢來就要他家人出面處理，所以
    後來戊○○的家人有到北投分局報案。（檢察官）問：你說
    陸續接到戊○○被打的電話，是指在電話中有人告訴妳戊○○被打還是聽到戊○○被打的聲音？（證人）答：是聽到戊○○在叫。（檢察官）問：能否確定該聲音是戊○○的聲音
    嗎？（證人）答：確定。（檢察官）問：戊○○在電話中你
    還記得他如何叫？（證人）答：就是被打的聲音，就是被打
    很痛的那種聲音。... （檢察官）問：是否還記得對方聯絡
    你有關戊○○的事情時，對方有無說什麼會讓你害怕的事情
    ？（證人）答：就是車子的部分，對方說要把我的車子解體
    賣掉。... （檢察官）問：（提示偵查卷第42頁背面第6 行
    ）你說發現車子被牽走後對方就打電話過來罵你，並說給你
    十分鐘匯錢不然就等著收屍，有無此事？（證人）答：有。
    （檢察官）問：確定有？（證人）答：有。（檢察官）問：
    對方要你匯錢不然等著收屍，是要你匯多少錢？（證人）答
    ：就是三萬元。」等語明確。且互核被害人上開指述均大致
    相符。堪認被告己○○等人係以「若不給錢就準備幫戊○○
    收屍」、「將甲○○之車子解體」等語，以及毆打被害人使
    其痛苦的喊叫，並透過電話傳輸之方式，脅迫被害人丁○○
    、甲○○，欲迫使其等匯款三萬元予「蔡頭」。惟丁○○與
    甲○○既未積欠被告等人債務，從而被告己○○等人以上揭
    接續脅迫之手段，欲迫使被害人行無義務之事，證據已經明
    確。
(3)、被告乙○○觸犯槍砲彈藥刀械管制條例部分：本件扣案之
    槍彈經送內政部警政署刑事警察局鑑定，結果認為：1 、送
    鑑改造手槍1 支（槍枝管制編號：0000000000號），係由仿
    FN廠半自動手槍製造之金屬玩具手槍，換上土造金屬槍管改
    造而成之改造手槍，機械性能良好，可擊發適用之子彈，認
    具殺傷力。2 、送鑑改造子彈二顆，實均係土造子彈，具直
    徑約8.0mm 土造金屬彈頭，經採樣一顆試射，可擊發，認具
    殺傷力。亦有該局93年4 月19日刑鑑字第0930081231號鑑定
    通知書1 件在卷可稽，先予敘明。又查上開槍彈係「蔡頭
    」於93年3 月11日凌晨4 時許，前往同案被告己○○位於桃
    園縣龜山鄉○○○街四十號三樓住處會合時所攜帶前往，此
    經同案被告己○○供述在卷，並據被害人戊○○於本院94年
    12月29日審理時結證：「（審判長）問：（提示偵查卷第15
    1 頁倒數第7 、8 行筆錄）你在偵查中又稱，後來你去玩具
    店看發現己○○拿的槍並非扣案的槍，而是扣案的槍是蔡頭
    試的槍，是否屬實？（證人）答：我只能確定扣案的這把銀
    色的槍是蔡頭的槍，它長的蠻奇怪的，槍管細細的，而且很
    小支，跟黑色的槍是不一樣的，所以我記得。」等語；嗣於
    本院95年1 月19日審理時亦結稱：「（審判長）問：蔡頭拿
    出來試的這把槍的顏色、形狀是否記得？（證人）答：忘記
    了。（審判長）問：是不是就是後來己○○被查到後扣的那
    把槍？（提示偵查卷第111 頁照片）（證人）答：對。」等
    語無訛（見本院審理卷第189 頁）。堪認本件扣案之槍彈係
    由「蔡頭」於上揭時間前往被告己○○住處會合時所攜帶。
    又據被告乙○○在檢察官偵訊時供稱：「己○○、『蔡頭
    』便在山區裡頭共同輪流持一把銀色手槍擊發。」（見偵卷
    第21頁）、「第二天在山區有試槍，因為『蔡頭』拿槍出來
    試，【己○○接手一支槍給我試試】。」（見偵卷第151 頁
    ）等語明確。綜觀本件「蔡頭」自從與同案被告己○○等人
    在己○○住處會合後，便不斷亮出該槍枝威脅被害人戊○○
    ，其間，並載同戊○○至台北縣鶯歌鎮山區，再持該等槍彈
    試射以警示被害人，「蔡頭」並以該槍彈指向被害人大腿作
    勢射擊，顯見被告等人確實有以該等槍彈作為本件脅迫被害
    人還款之工具。而同案被告己○○等人於攔阻被害人之初即
    有攜帶銀色玩具手槍，迄「蔡頭」持本件扣案之槍彈前往與
    被告等人會合，以至後來在山區試槍警示戊○○等情節，均
    顯見扣案之槍彈係作為威嚇戊○○之用，從而被告己○○等
    人顯有以上揭槍彈延續逼迫被害人之意思，且被告己○○、
    乙○○亦自承於試槍時曾持有該等槍彈，且其後逾半個月，
    警方果自被告己○○所有之自小客車後車箱內搜得各該槍彈
    ，堪認被告己○○、乙○○等人與「蔡頭」對持有該等槍彈
    一節，係在其等合同計劃之範圍內，顯具有犯意聯絡，且其
    等交互持有與管領上開槍彈，亦具有行為之分擔。此外，復
    有如事實攔所示之槍彈扣案足佐。事證明確，被告己○○、
    乙○○等人與「蔡頭」共同持有槍彈犯行，洵堪認定。
三、公訴人雖認被告乙○○等人係意圖為第三人不法之所有，以
    脅迫手段，威嚇被害人丁○○、甲○○匯款三萬元，因認被
    告等人涉犯刑法第346 條第1 項之恐嚇取財罪等語。惟按刑
    法第34 6條第1 項恐嚇取財罪之主觀要件為「不法所有之意
    圖」，換言之，必須行為人係以牟取不法之所有為其目的，
    始足當之。倘行為人僅係基於處理債務糾紛之動機，而非以
    牟取不法利益為目的，仍與該構成要件有間，至於行為人是
    否逾正當之手段，而有實施強暴、脅迫之方式，使人行無義
    務之事或妨害人行使權利時，則為是否構成刑法第302 條之
    強制罪，仍難遽以恐嚇取財罪相繩。經查：本件被告己○○
    等人係為「蔡頭」出面向被害人戊○○催討債款一情，業據
    被害人戊○○在本院94年12月29日審理時結證：「（審判長
    ）問：後續還講什麼事情？（證人）答：我有說大家可以談
    ，這筆錢我也願意還。... （審判長）問：到山上之後談些
    什麼事情？（證人）答：也是在重複我欠阿祥的錢的事情，
    是己○○跟我談的，我在車上有說，大家都認識，這個錢看
    怎麼還，就是在談這件事情。... （審判長）問：己○○有
    無提到阿祥對這件債務處理的態度為何？（證人）答：忘了
    。我只有講我要怎麼還錢。... （審判長）問：你是否有跟
    己○○說這筆債務如何處理？（證人）答：有，我好像是說
    要分期給他。... （審判長）問：蔡頭跟你欠阿祥的債務有
    何關連？（證人）答：是兩件事情，阿祥是我之前欠他的，
    蔡頭是在賣毒品，他曾經說要賣我毒品，因為那一段時間我
    過的不是很好，我有答應過要跟蔡頭買毒品，但之後我沒有
    買，我被蔡頭纏了很久，蔡頭可能蠻氣憤的，可能覺得我在
    莊肖維，所以他可能認為我欠他這筆毒品的錢，我當初跟蔡
    頭講要買毒品的時候並未提到要買多少錢，而己○○跟我要
    錢的數字，跟我實際欠阿祥的數字是不一樣的，所以我認為
    他們只是聽到我在外面有欠債的風聲所以想要利用這個名義
    來向我收這筆錢。（審判長）問：可否說，當己○○出面向
    你提到阿祥要他出面處理這件事情，你把他所講的阿祥誤以
    為是你有跟他借錢的阿祥？（證人）答：是。（審判長）問
    ：結果己○○所稱的阿祥是也稱為阿祥的蔡頭？（證人）答
    ：是。... （審判長）問：數量有多到你沒辦法負擔嗎？（
    證人）答：一點點錢我應該付的出來。（審判長）問：到底
    是不想用還是沒錢付？（證人）答：都有。（審判長）問：
    你的意思是說，蔡頭有答應要賣給你？（證人）答：有，當
    時我女朋友在旁邊，他並不知道我有跟人家交易毒品，再加
    上錢是我女朋友在管的，這次交易的數量多到我自己沒辦法
    付，所以事後我就避不見面。... （審判長）問：可否說，
    你跟蔡頭有達成安非他命的交易，也談好交易的數量、價格
    、時間、地點，但因為一來你也沒有錢可以負擔，再來或許
    你也不想再用，所以屆時你就避不見面，以致於讓蔡頭誤以
    為你是跟他莊肖維，所以要你賠償他這筆交易的損失？（證
    人）答：是。（審判長）問：而剛好恰巧蔡頭也叫什麼祥的
    ，所以當己○○出面找你跟你提到是幫阿祥處理債務，你當
    時是想到你欠錢的那個阿祥，但後來是蔡頭出面跟你欠錢的
    阿祥是不一樣的，所以你之前在警詢或在偵查中才會講他們
    兩人是利用你欠阿祥的名義來跟你要錢？（證人）答：是。
    」等語；證人丁○○亦於本院同日審理時結稱：「（審判長
    ）問：你剛才提到戊○○對你說他有欠錢，是指這一次他在
    外面跟人家在一起是在處理他欠錢的事情嗎？（證人）答：
    是。... （審判長）問：你有印象戊○○回來後跟你提到本
    案是因為他在外面跟人家處理他欠錢的事情？（證人）答：
    是。」等語；證人甲○○則於本院94年12月6 日審理時證述
    ：「（審判長）問：戊○○說他欠阿祥十五萬，這個數字你
    有無印象？（證人）答：戊○○有欠一個朋友錢，但是我不
    知道是不是阿祥，因為我不知道阿祥的全名。（審判長）問
    ：這麼說，你知道戊○○欠那個朋友錢的名字嗎？（證人）
    答：我知道戊○○欠阿華的錢，阿華委託阿祥來收錢，當初
    是因為戊○○需要錢週轉，所以拿一張票跟阿華調錢，後來
    那張票跳票，所以阿華找阿祥來跟戊○○要，但是戊○○票
    款部分已經還了，只差利息沒有還，所以阿華還要利息，當
    時阿華是說票的錢再加上十幾萬的利息。（審判長）問：等
    於利息就是十幾萬？（證人）答：是。... （審判長）問：
    這件事情你本身有幫他處理，還是戊○○跟你講的？（證人
    ）答：我有參與，我有跟阿華接觸。... （審判長）問：後
    來利息有給嗎？（證人）答：沒有，一毛都沒有給。（審判
    長）問：包括原本約定的一個月一萬元的利息有無給？（證
    人）答：沒有。... （審判長）問：你剛才提到，利息部分
    戊○○都沒有給，是每次找都找不到，還是當面拒絕，還是
    避不見面？（證人）答：就是不理他，就是不給... 。」等
    語明確。顯見戊○○確實與「蔡頭」間存有債務糾紛，估不
    論該債務糾紛係緣因於毒品交易，抑或週轉借貸未清償，然
    被告與「蔡頭」脅迫被害人之目的，既係要求被害人戊○○
    能夠償還債款，堪認其等尚乏不法所有之意圖，而與恐嚇取
    財罪之主觀要件仍屬有間。惟此部分與本院審認被告所犯上
    開強制罪行，具有社會事實同一性，爰依刑事訴訟法第300
    條規定，變更檢察官所引應適用之法條。
四、查被告行為後，刑法及刑法施行法部分條文業經修正公布，
    並均於95年7 月1 日施行。修正後刑法第2 條第1 項之規定
    ，係規範行為後法律變更所生新舊法律比較適用之準據法，
    於修正後刑法施行後，應適用修正後刑法第2 條第1 項規定
    之「從舊從輕」之原則為比較；修正後刑法第2條 第2 項，
    則為同條第1 項之特別規定，於修正後刑法施行後，關於非
    拘束人身自由之保安處分，應依修正後刑法第2 條第2 項之
    規定，適用裁判時之法律。又修正後刑法第35條，乃刑之重
    輕之法定次序與標準，應適用裁判時之修正後刑法第35條之
    規定。修正後刑法第2 條第1 項係採「從舊從輕」原則，適
    用最有利於行為人之法律。既曰法律，自較刑之範圍為廣；
    除法律有特別規定者（如修正後刑法第2 條第2 項非拘束人
    身自由之保安處分適用裁判時法，修正後刑法施行法第9 條
    之3 規定之情形），應依其規定；或事關執行之緩刑之宣告
    ，或犯罪在刑法修正施行前，自首在刑法施行後之自首部分
    ，或程序之規定（程序從新，如刑法第40條沒收宣告之程序
    規定），應適用裁判時之修正後刑法之規定外；依修正後刑
    法第2 條第1 項比較時，應就「罪、刑」有關之共犯、未遂
    犯、連續犯、牽連犯、結合犯以及累犯加重、自首減輕暨其
    他法定加減原因（如身分加減）與加減例等一切情形，綜其
    全部之結果而為比較後，予以整體適用，不能割裂而分別適
    用有利益之條文。關於易科罰金之折算標準、易服勞役之折
    算標準及期限、罰金與死刑是否併予執行、多數有期徒刑定
    應執行之刑時之最高刑期之限制等之修正，事涉行為人易刑
    折算標準金額之多寡與期限之長短及定執行刑時能否就罰金
    刑併予執行或有期徒刑定應執行之刑時最高度之限制，亦均
    屬依修正後刑法第二條第一項所應比較適用法律之範圍。拘
    束人身自由之保安處分，並非屬修正後刑法第2 條第2 項規
    定應適用裁判時法之範圍，除有特別規定者外，亦屬應依修
    正後刑法第2 條第1 項比較適用之法律；從刑附屬於主刑，
    除法律有特別規定者外，依主刑所適用之法律（以上參考最
    高法院95年5 月23日刑事庭第8 次會議決議及最高法院24年
    上字第4634號、24年上字第5292號、27年上字第2615號判例
    ）。其次，法律有變更而須為新、舊法之比較以定其適用之
    目的，厥唯保障行為人之既有法律地位不致因法律之修正而
    惡化或受到更不利益之結果並兼謀行為人之利益，此為最高
    之價值，非必斤斤於法律體系適用之完整性，況或基於法規
    之性質，如程序性之法律、事涉執行之緩刑規定，依法理係
    均應適用新法，或因法律另有規定，如修正後刑法第2 條第
    2 項規定「非拘束人身自由之保安處分係適用裁判時之法律
    」，修正後刑法施行法第3 條之1 第2 項規定「於九十四年
    一月七日刑法修正施行前犯併合處罰數罪中之一罪，且該數
    罪均符合第四十一條第一項得易科罰金之規定者，適用九十
    年一月四日修正之刑法第四十一條第二項規定」，即有此情
    形係一律適用行為時法之舊法，由是可見遇有法律修正而須
    選擇適用新法或舊法時，應依法規之性質或視法律之規定各
    自決之，不受其他法規如何適用之羈絆，在選法適用時，本
    即寓有可據個別之特性而割裂分別適用新法或舊法之容許性
    ，縱令須為利、弊之比較以定如何適用之法規亦無不同，至
    數項經修正之法律須整體比較以同其新、舊法之適用俾維持
    法律體系之完整性，核係各該法律在適用上因具「依附及相
    互關聯」之特性使然，非屬新、舊法應比較利、弊藉資保障
    行為人之既有法律地位兼謀其利益之立法意旨所必然。準此
    以解，就「罪、刑」有關之規定諸如共犯、未遂犯、連續犯
    、牽連犯、結合犯以及累犯加重、自首減輕暨其他法定加減
    原因（如身分加減）與加減例等一切情形，應綜其全部之結
    果而為比較後，予以整體適用，不能割裂而分別適用有利益
    之條文，固如前述，惟究其緣由，實係著眼於因各該規定皆
    涉及犯罪之態樣、階段、罪數、法定刑得或應否加、減暨加
    減之幅度，並進而影響法定刑或處斷刑之範圍，換言之，各
    該「罪、刑」之規定須經綜合考量整體適用後，方能據以限
    定法定刑或處斷刑之範圍，嗣始得於該範圍內為一定刑之宣
    告，易詞以言，個別宣告刑雖屬單一之結論，然實係經綜合
    考量整體適用各相關「罪、刑」規定之所得，因之，宣告刑
    所據以決定之各相關「罪、刑」規定，顯具適用上之「依附
    及相互關聯」之特性，自須同其新、舊法之適用，第查，「
    易刑」或「定執行刑」係規範宣告刑得或應如何執行之法律
    ，核屬為刑之宣告後始生應否適用問題之規定，非屬宣告刑
    所據以決定因而須先行確定如何適用新、舊之法規，依其性
    質，在未為刑之宣告前亦無可能確定應否適用而預先選定須
    適用新或舊法，復無此必要，不寧唯是，該規定所涵攝之「
    小前提」係「宣告刑」，猶與「罪、刑」規定涵攝之「小前
    提」為「歷史社會事實」迥異，職是，「易刑」及「定執行
    刑」之規定，不論涵攝之「小前提」、決定應否適用之階段
    及適用後所得之法律效果，與「罪、刑」之規定皆不相侔，
    與之顯不具適用上之「依附及相互關聯」之特性，依前述，
    要毋須與「罪、刑」之規定同其新、舊法之適用，自得秉其
    本身之性質而各據應涵攝之「小前提」為新、舊、利、弊之
    比較後個別定其法律之適用，尤應敘明。茲首就與本案有關
    且於為刑之宣告前須先行及連帶確定應如何適用之法律修正
    情形列述如下：
(一)、與罪、刑有關且須依修正後刑法第2 條第1 項規定為利、弊
    之比較以定如何適用之法律變更部分：
(1)、按槍砲彈藥刀械管制條例於94年1 月26日修正公布第4 、8
    、16、20條；刪除第10、11、17條；並增訂第20之1 條條文
    。原第11條第4 項之法定刑為「一年以上七年以下有期徒刑
    ，併科新臺幣七百萬元以下罰金」，經修正後訂於同條例第
    8 條第4 項，提高為「三年以上十年以下有期徒刑，併科新
    臺幣七百萬元以下罰金」，經比較新舊法之結果，以修正前
    之槍砲彈藥刀械管制條例第11條第4 項之規定，有利於被告
    ，是依修正後刑法第2 條第1 項之規定，自應適用修正前之
    該條例第11條第4 項之規定論處。
(2)、修正前刑法第33條第5 款規定「罰金：（銀元）一元以上。
    」，復依罰金罰鍰提高標準條例第1 條前段規定提高為10倍
    ，折算新台幣為30元；修正後刑法第33條第5 款規定「罰金
    ：新臺幣一千元以上，以百元計算之。」，現行刑法中，有
    關於罰金刑之最低度刑之規定已有修正，自屬法律變更。
(3)、修正前刑法第55條規定「犯一罪而其方法或結果行為犯他罪
    名者，從一重處斷。」，此即學理上所稱之「牽連犯」，然
    修正後已將之刪除，即改採一罪一罰之原則。修正後刑法並
    未較修正前對被告有利。
(4)、刑法第28條原規定「二人以上共同實施犯罪之行為者，皆為
    正犯」，經修正為「二人以上共同實行犯罪之行為者，皆為
    正犯」，亦即將共同正犯限縮僅於「實行」階段始有其存在
    。
    準此，經綜合適用修正前、後之罪、刑相關規定予以比較，
    修正後槍砲彈藥刀械管制條例及刑法之規定均顯非較修正前
    之規定對其有利，因之，依現行即修正後刑法第2 條第1 項
    前段規定，此部分自應整體適用修正前刑法之有關規定，合
    先敘明。
(二)、毋須依修正後刑法第2 條第1 項規定為利、弊之比較以定如
    何適用之法律修正部分：
(1)、刑法第11條原規定「本法總則於其他法令有刑罰之規定者，
    亦適用之。但其他法令有特別規定者，不在此限。」，經修
    正為「本法總則於其他法律有刑罰或保安處分之規定者，亦
    適用之。但其他法律有特別規定者，不在此限。」，亦即為
    使法規範明確，將「法令」修正為「法律」以符合法律保留
    及罪刑法定原則，復就解釋上認為「有刑罰之規定」包含保
    安處分部分亦予以明文化，是以此一修正並未涉及實體國家
    刑罰權之有無暨其範圍之更迭，非屬與罪、刑有關且須與之
    整體依修正後刑法第2 條第1 項之規定為新、舊法比較以同
    其適用之「法律變更」，惟本條修正之目的既為符法律保留
    及罪刑法定原則暨規範明確性之要求，當以修正後之規定較
    能契合刑罰之本質兼更具規範之實質妥當性暨進步性，因之
    ，基於「法與時轉則治」之理念，此部分自應適用修正後規
    定。
(2)、刑法第38條有關沒收之規定亦經修正，惟沒收為從刑，如前
    述，從刑附屬於主刑，除法律有特別規定者外，依主刑所適
    用之法律，本件主刑部分即宣告刑所據以決定之罪、刑法律
    既適用修正之舊法，沒收部分自應從之。
(3)、修正前刑法第55條規定「一行為而觸犯數罪名，從一重處斷
    」，此即學理上所稱之「想像競合犯」，雖經修正為「一行
    為而觸犯數罪名者，從一重處斷。但不得科以較輕罪名所定
    最最輕本刑以下之刑」，惟此最低度刑科刑之限制核屬法理
    之明文化，並非修正後刑法第2 條第1 項所稱之「法律變更
    」，固毋須依該條項規定為新、舊法之比較，然此係涉及處
    斷上「罪數」之事項，為與罪、刑有關之規定而具有適用上
    之「依附及相互關聯」之特性定，故與其他罪、刑之規定應
    整體適用修正前之法律。
五、查被告乙○○共同未經主管機關許可無故持有上揭具殺傷力
    之改造手槍、子彈，藉以剝奪被害人戊○○之行動自由，並
    強制被害人丁○○、甲○○行無義務之事未得逞。核其所為
    ，係犯修正前槍砲彈藥刀械管制條例第11條第4 項之未經許
    可持有可發射子彈具有殺傷力之改造手槍罪、同條例第12條
    第4 項未經許可持有具殺傷力之子彈罪，刑法第302 條第1
    項剝奪行動自由罪、第304 條第2 項、第1 項強制未遂罪。
    被告乙○○先後多次參與強暴、脅迫被害人戊○○之行為，
    均為私行拘禁或以其他非法方法剝奪人之行動自由之手段，
    其目的單一，且均係在時空密接下所為，應為私行拘禁犯行
    所吸收而不另論罪。被告乙○○與己○○、「蔡頭」就所犯
    上開罪名，具有犯意聯絡與行為分擔，為共同正犯；被告乙○○、己○○、「蔡頭」與「阿文」及阿文之妻，對上開私
    行拘禁罪，亦具有犯意聯絡與行為分擔，為共同正犯。又被
    告乙○○係以一共同持有行為，同時觸犯修正前槍砲彈藥刀
    械管制條例第11條第4 項、同條例第12條第4 項之罪名；復
    以一接續之脅迫行為，使丁○○、甲○○等人行無義務之事
    ，而觸犯二強制未遂罪，均為想像競合犯，應依修正前刑法
    第55條規定，各從一重之未經許可持有可發射子彈具殺傷力
    之改造手槍罪、強制未遂罪處斷。又被告所犯上開共同未經
    許可持有可發射子彈具有殺傷力之改造手槍罪、剝奪行動自
    由罪與強制未遂罪，具有方法目的、手段結果之牽連關係，
    為牽連犯，應依修正前刑法第55條規定，從一重之未經許可
    持有可發射子彈具有殺傷力之改造手槍罪處斷。茲審酌槍彈
    屬高度危險之物品，非經主管機關許可不得擅自持有，以維
    社會大眾安全，而被告共同無故持有具殺傷力之改造手槍與
    子彈，並以之威嚇脅迫而剝奪他人行動自由，並強制他人行
    使無義務之事，對社會之秩序及安寧，勢將會造成極大之不
    安與影響，部分否認，本應予重懲，惟觀被告乙○○僅附隨
    己○○等人行動，期間，亦曾有分散自己之注意力，讓被害
    人有逃離之機會，惡性較輕，及被告之素行等一切情狀，量
    處如主文所示之刑。又查修正前刑法第42條第1 項、第2 項
    、第3 項原規定「罰金應於裁判確定後兩個月內完納，期滿
    而不完納者，強制執行，其無力完納者，易服勞役；易服勞
    役以一元以上三元以下，折算一日，但勞役期限不得逾六個
    月；罰金總額折算逾六個月之日數者，以罰金總額與六個月
    之日數比例折算。」，此折算標準並應適用修正前罰金罰鍰
    提高標準條例第2 條規定，就其原定數額提高為一百倍折算
    一日，亦即被告行為時之易服勞役折算標準，應以銀元100
    元以上300 元以下之數額折算1 日，經換算為新臺幣，則應
    以新臺幣300 元以上900 元以下折算1 日。至依95年7 月1
    日施行之修正後刑法第42條第1 項、第3 項、第5 項則規定
    「罰金應於裁判確定後二個月內完納，期滿而不完納者，強
    制執行，其無力完納者，易服勞役。但依其經濟或信用狀況
    ，不能於二個月內完納者，得許期滿後一年內分期繳納。遲
    延一期不繳或未繳足者，其餘未完納之罰金，強制執行或易
    服勞役；易服勞役以新臺幣一千元、二千元或三千元折算一
    日，但勞役期限不得逾一年；罰金總額折算逾一年之日數者
    ，以罰金總額與一年之日數比例折算。」，並將原罰金罰鍰
    提高標準條例第2 條之規定刪除，是以新法所定易服勞役之
    折算標準為新台幣1,000 、2,000 、3, 000元折算1 日。經
    比較結果，若適用修正前易服勞役之最低折算標準900 元折
    算1 日，被告須易服166 日勞役，若適用修正後易服勞役最
    高折算標準1000元折算1 日，則須易服150 日勞役，自以修
    正後之規定對被告有利，應依修正後刑法第2 條第1 項但書
    規定，適用修正後刑法第42條第3 項關於易服勞役之規定，
    併諭知罰金易服勞役之折算標準。扣案之改造手槍1 把（含
    彈匣1 個，槍槍枝管制編號0000000000號）、子彈1 顆，係
    屬違禁物，爰依修正前刑法第38條第1 項第1 款規定宣告沒
    收。至送鑑時經試射之另顆子彈，所餘已非原貌之彈頭、彈
    殼，而失子彈之性質，尚非屬違禁物，自毋庸諭知沒收。
據上論斷，應依刑事訴訟法第299 條第1 項前段、第300 條，修
正前槍砲彈藥刀械管制條例第11條第4 項，槍砲彈藥刀械管制條
例第12條第4 項，修正後刑法11條前段、第2 條第1 項前段、但
書、第42條第3 項，刑法第302 條第1 項、第304 條第2 項、第
1 項，修正前刑法第28條、第55條、第38條第1 項第1 款，罰金
罰鍰提高標準條例第1 條前段，判決如主文。
本案經檢察官許曉微到庭執行職務。
中    華    民    國    95    年    12  月    21    日
                刑事第十一庭  審判長法  官  蔡榮澤
                                    法  官  魏于傑
                                    法  官  蕭世昌
以上正本證明與原本無異。
如不服本判決，應於判決送達後10日內向本院提出上訴狀（應附
繕本），上訴於臺灣高等法院。
                                    書記官  簡慧瑛
中    華    民    國    95    年    12    月    22    日
附錄本件判決論罪科刑法條：
修正前槍砲彈藥刀械管制條例第11條第4項：
未經許可，持有、寄藏或意圖販賣而陳列第1 項所列槍砲者，處
1 年以上7 年以下有期徒刑，併科新臺幣700 萬元以下罰金。
槍砲彈藥刀械管制條例第12條第4 項：
未經許可，持有、寄藏或意圖販賣而陳列子彈者，處五年以下有
期徒刑，併科新台幣三百萬元以下罰金。
刑法第302條第1項：
私行拘禁或以其他非法方法，剝奪人之行動自由者，處五年以下
有期徒刑、拘役或三百元以下罰金。
刑法第304條：
以強暴、脅迫使人行無義務之事或妨害人行使權利者，處三年以
下有期徒刑、拘役或三百元以下罰金。
前項之未遂犯罰之。


司法院資訊處製作；財團法人民間司法改革基金會備份。
